【裁判字號】    89,保險上,10
【裁判日期】    890824
【裁判案由】    損害賠償
【裁判全文】
臺灣高等法院高雄分院民事判決      八十九年度保險上字第一０號
    上  訴  人  峰全通運有限公司
                              .
    法定代理人  甲○○        .
    訴訟代理人  洪士宏律師
    被  上訴人  明台產物保險股份有限公司  設台北市○○路○段一號
    法定代理人  丙○○        .
    訴訟代理人  乙○○        .
右當事人間損害賠償事件，上訴人對於中華民國八十九年四月十二日臺灣高雄地方法
院八十九年保險字第一號第一審判決提起上訴，本院判決如左：
      主      文
原判決關於命上訴人給付部分及該部分假執行之宣告暨訴訟費用之裁判（除確定部分
外）均廢棄。
右開廢棄部分，被上訴人在第一審之訴及假執行之聲請均駁回。
第一審（除確定部分外）、第二審訴訟費用由被上訴人負擔。
      事      實
甲、上訴人方面：
一、聲明：求為判決：
  (一)原判決不利於上訴人部分廢棄。
  (二)右廢棄部分，被上訴人在第一審之訴及假執行之聲請應予駁回。
  (三)訴訟費用由被上訴人負擔。
二、陳述：除引用原判決書之記載外，又補稱：
  (一)民法第一百八十八條之僱用人責任係為替代責任而具從屬性，僅於符合法定要件
    時負賠償責任，被上訴人非被害人，上訴人自無賠償責任可言。查民法第一百八
    十八條之立法理由，係為避免應負賠償之受偏人欠缺賠償之資力時，將致被害人
    無所取償或求償困難，故斟酌僱用人與被害人之經濟狀況，課以僱用人替代之損
    害賠償責任，以保護被害人。又同條第三項賦予僱用人對受僱人有求償權，蓋求
    償權者，乃因清償他人實質上應負擔之債務，而為財產上給付之人，得向他人請
    求償還之權利，足證民法第一百八十八條課以僱用人連帶賠償責任之性質，係為
    替代責任，而與法人之本身責任不同，故為確保被害人得受損害賠償，而由僱用
    人先代受僱人賠償其損害，於賠償後始向負終局責任之受僱人求償。則被上訴人
    非為因受僱人執行職務而直接受有損害之人，不得依民法第一百八十四條規定向
    受僱人請求損害賠償，又本於僱用人賠償責任之從屬性，被上訴人自不得向上訴
    人求償。
  (二)按特別法之適用優於普通法，係法律適用之基本原則，強制汽車責任保險法係專
    為因車禍事件所發生之損害賠償所制定之法律，故其為車禍案件損害賠償之特別
    法於車禍賠償事件，自應優先適用強制保險法之規定，而不得逕行適用普通法即
    民法有關損害賠償之規定，依同法第二十七條第一項第一款所定，保險人得請求
    之對象限於加害人，稱加害人者，即為犯罪之行為人，而不兼及其他依民法應負
    賠償責任之人，此為該法之當然解釋，既強制保險法已明定加害人之範圍，自應
    優先適用該法之規定，而不得類推適用民法之規定，判令上訴人應負賠償責任。
三、證據：引用原審立證方法。
乙、被上訴人方面：
一、聲明：求為判決：
  (一)上訴駁回。
  (二)上訴費用由上訴人負擔。
二、陳述：除引用原判決書之記載外，又補稱：
    參諸強制汽車責任保險法第二十七條之立法意旨以觀，係因被保險人或汽車使用
    人之故亦或其他惡意行為，於常保險多屬除外不保之範圍，而強制汽車責任保險
    則係一政策性質之保險，為保障受害人得迅速獲得賠償，而有基本保障避免向加
    害人求償費時耗力，始規定於該條各款情形時，保險人仍應為保險理賠，惟為求
    得平衡及避免因而發生高度之道德危險，於有該情形（如本件之酒醉駕車）下，
    保險人得對於受害人理賠後，再向被保險人求償，由被保險人負終局之賠償責任
    ，本法究非在使依其他法律原應負賠償責任之人，得因本法之規定反減輕甚或免
    除其應負之損害賠償責任（因本法第三十條規定，加害人於受賠償請求，被保險
    人即上訴人公司對於已給付之保險金得主張扣除），否則即有顯失公平之虞，亦
    非強制汽車責任保險法之立法目的，是該條所謂之加害人自應擴張解釋為包括依
    民法規定應負損害賠償責任之人在內，始符公平，而上訴人公司確為許平田之僱
    用人，亦為其所不否認，自應依證民法第一百八十八條僱用人責任及強制汽車責
    任保險法第二十七條之規定負責。
三、證據：引用原審立證方法。
丙、本院依職權調閱台灣高雄地方法院檢察署八十七年度偵字第五八七一、六四一六
    號偵查卷、八十七年度執他字第四四四一號執行卷、八十七年度相字第四九二號
    相驗卷、台灣高雄地方法院八十七年度交訴字第五八號交通事件卷宗。
      理      由
一、被上訴人起訴主張：被上訴人所承保之上訴人峰全通運有限公司所有而由許平田
    駕駛牌照號碼ＸＸ－四０一號營業大客車，於民國（下同）八十七年三月十四日
    十四時五十分許行經高雄市○○○路與中正一路口處時，因許平田未保持行車安
    全距離之過失且酒後駕駛，致撞及訴外人楊滬生駕駛牌照號碼ＸＩ－二九０八號
    自用小客車，造成該車乘客楊李少玫死亡、楊芷郁與楊芷菁受傷，被上訴人已經
    受益人同意而依強制汽車責任保險法第二十五條規定賠付受益人新台幣（下同）
    一百二十一萬九千五百八十七元（其中傷害醫療給付一萬九千五百八十七元），
    此損害係肇因於許平田，符合強制汽車責任保險法第二十七條第一款規定求償之
    要件，依法許平田自應負賠償責任。上訴人係許平田之僱用人，依民法第一百八
    十八條規定，僱用人應負連帶賠償責任，自屬強制汽車責任保險法所謂之行為人
    ，而有民法第一百八十八條之類推適用等語。應與許平田負連帶賠償責任。上訴
    人則以強制汽車責任保險法所稱之加害人係指汽車交通事故之行為人，而依同法
    第二十七條保險人求償權之發生，須加害人有特定之不當行為發生，且求償之對
    象僅限加害人及行為人。本件系爭交通事故之行為人係許平田非上訴人，且民法
    第一百八十八條之立法理由，係為避免應負賠償之受僱人欠缺賠償之資力時，將
    致被害人無所取償或求償困難，故斟酌僱用人與被害人之經濟狀況，課以僱用人
    替代之損害賠償責任，以保護被害人，故民法第一百八十八條之僱用人責任係為
    替代責任而具從屬性，僅於符合法定要件時負賠償責任，上訴人非加害人，自無
    賠償責任可言云云置辯。
二、被上訴人主張其所承保之上訴人公司所有由許平田駕駛之營業大客車，於八十七
    年三月十四日十四時五十分許行經高雄市○○○路口處時，因未保持行車安全距
    離之過失且酒後駕駛，致撞及訴外人楊滬生駕駛之自用小客車，造成該車乘客楊
    少玫死亡，楊芷郁、楊芷菁受傷，被上訴人己經受益人同意而依強制汽車責任保
    險法第二十五條規定賠償受益人一百二十一萬九千五百八十七元之事實，上訴人
    並不爭執，上訴人公司僱用之司機許平田，亦因本件業務過失致死犯行，經法院
    判處罪刑確定，有台灣高雄地方法院檢察署八十七年度執他字第四四四一號執行
    卷足參，是被上訴人該部分之主張，核與事實相符，堪以採信。
三、惟按強制汽車責任保險法之立法目的為使汽車交通事故所致體傷殘廢或死亡之受
    害人，迅速獲得基本保障，並維護道路交通安全，故同法第二十七條第一款規定
    酒醉而駕車者，被保險汽車發生汽車交通事故，保險人仍應依該法規定給付保險
    金，但得在給付金額範圍內，向加害人求償，目的即在將加害人無清償能力之危
    險移轉於保險人，使受害人儘速獲得保障。又同法第九條第一項明文規定，本法
    所稱之加害人係指汽車交通事故之行為人，自文義解釋而論，強制汽車責任保險
    法對於加害人既已有定義，且同法第二十七條明文規定保險人得行使保險代位權
    之對象，是保險人依該條規定，僅得向汽車交通事故之行為人求償不得對其他應
    負損害賠償責任之人求償，應無疑義。次按民法第一百八十八條第一項前段之規
    定「受僱人因執行職務，不法侵害他人之權利者，由僱用人與行為人連帶負損害
    賠償責任。」所課與僱用人之連帶責任係一替代責任，以保護被害人之利益，侵
    權行為人仍為受僱人，並非僱用人，此由同條第三項規定僱用人負賠償責任時，
    對於為侵權行為之受僱人有求償權即明。經查，本件汽車交通事故之行為人係許
    平田，許平田固係上訴人之受僱人，依民法第一百八十八條第一項規定，上訴人
    對於許平田因執行職務不法侵害他人之權利時，雖應與許平田連帶負損害賠償責
    任，但究非保險法第二十七條規定之加害人，被上訴人依該條規定，向上訴人求
    償其依同條第一款以給付之保險金，自乏依據，不能准許。乃原審為被上訴人勝
    訴之判決，自有未洽。上訴意旨指摘原判決此部分不當，求予廢棄，為有理由，
    應由本院就原判決關於命上訴人給付部分及該部分假執行之宣告予以廢棄，並改
    判如主文第二項所示。
三、據上論結：本件上訴為有理由，依民事訴訟法第四百五十條、第七十八條，判決
    如主文。
中      華      民      國    八十九    年      八      月    二十四    日
                                      臺灣高等法院高雄分院民事第二庭
~B1審判長法官  高金枝
~B2法      官  陳真真
~B3法      官  黃清江
右為正本係照原本作成。
如對本判決上訴，須於判決送達後二十日內向本院提出上訴狀，其未表明上訴理由者
，應於上訴後二十日內向本院提出上訴理由書（均須按他造當事人之人數附繕本）。
上訴時應提出委任律師或具有律師資格之人之委任狀，並依附註條文規定辦理。
~B法院書記官  吳福連
中      華      民      國    八十九    年      八      月    二十八    日
附註：  民事訴訟法第四百六十六條之一：
對於第二審判決上訴，上訴人應委任律師為訴訟代理人，但上訴人或其法定代理人具
有律師資格者，不在此限。
上訴人之配偶、三親等內之血親、二親等內之姻親，或上訴人為法人、中央或地方機
關時，其所屬專任人員具有律師資格並經法院認為適當者，亦得為第三審訴訟代理人
。
第一項但書及第二項情形，應於提起上訴或委任時釋明之。
                                                                        Ａ


司法院資訊處製作；財團法人民間司法改革基金會備份。
